臺灣高等法院刑事判決　　　　　　　　　　　九十一年度重上更(三)字第一二一號
　　上　訴　人
　　即　被　告　乙○○
　　選任辯護人　黃德賢
右上訴人因違反稅捐稽徵法等案件，不服臺灣臺北地方法院，八十三年度訴字第三Ｏ
一四號，中華民國八十四年三月十七日第一審判決（起訴案號：臺灣臺北地方法院檢
察署八十三年度偵字第一三三二號），提起上訴，經判決後，最高法院第三次發回更
審，本院判決如左：
    主  文
原判決關於幫助納稅義務人詐術逃漏稅捐部分撤銷。
乙○○連續商業負責人，以明知為不實之事項，而填製會計憑證，處有期徒刑貳年陸
月。
    事  實
一、乙○○為台北市○○○路○段五十七號七樓荃翔工程有限公司（下稱荃翔公司）
    之董事，為商業負責人，明知該公司並無實際售貨物之交易事實，仍基於概括之
    犯意，自民國八十一年九月間起至八十二年十二月間止，連續多次填製不實之業
    務上應製作之會計憑證而虛偽開立不實銷貨品名為發電機、滅火器、緊急照明燈
    、車心、刀座、鋼索、鐵板、ＧＩＰ管、不鏽鋼板、鋼筋、砂石等之統一發票計
    一千九百七十九張、金額共新台幣（下同）十九億七千一百零一萬一千八百四十
    六元予永聖營造有限公司等四八四家營業人，作為進貨憑證，行使前開業務上登
    載不實之文書，以此不正當方法幫助上開公司逃漏營業稅九千八百六十八萬四千
    零百五十一元（其統一發票張數、銷售金額、逃漏營業稅額，均詳如附表所示。
    而乙○○另涉逃漏稅捐部分，業經原審判決無罪確定）。
二、案經台北市稅捐稽徵處移送臺灣台北地方法院檢察署檢察官偵查起訴。
    理  由
一、訊之上訴人即被告乙○○固坦承為荃翔公司之董事，惟矢口否認有虛開統一發票
    幫助他人逃漏稅捐之犯行，辯稱：自八十二年七月以後，由於公司營運困難，股
    東拒絕增資，並陸續退股，已將荃翔公司交由「張連貴」經營，自己未再過問公
    司之事，亦不知有開立不實之統一發票幫助他人逃漏稅捐之事云云。經查：
  (一)被告乙○○自八十一年一月八日荃翔公司設立登記之日起至八十二年十二月十日
    ，均擔任該公司之董事，負責該公司業務，此有經濟部公司執照、該公司變更登
    記事項卡影本各一份附卷（參見外置資料(一)第七至九頁、第十五至十七頁）可憑
    ，並為被告所不爭執，應堪認定。而荃翔公司為虛設行號，並無進銷貨事實，而
    取得虛設行號開立之統一發票申報扣抵銷項稅額，並開立不實之銷項統一發票予
    其他商號之事實，業為台北市稅捐稽徵處八十三年六月九日（八三）北市稽核甲
    字第一一八一八號刑事案件移送書敘述綦詳，並經證人即該處職員丁○○於原審
    調查中證述屬實（參見原審卷第十六頁），應甚明確。而被告乙○○於原審調查
    中供稱：荃翔公司為伊所開設，伊是負責人，剛開始伊經營不善，營業額亦沒有
    十五億那麼大等語，且被告於原審之辯護人黃梅芬律師陳稱：八十一年底荃翔公
    司經營不善，股東陸續退股等語（均參見原審卷第二九至三○頁），又被告於本
    院審理中供承：伊公司在賣消防器材及消防工程，每個月營業額約百萬元，八十
    二年四月經營不善，開始負債等語（參見本院卷第八五頁），然依台北市稅捐稽
    徵處檢附下述之統一發票憑證以觀，荃翔公司自八十一年九月間起至八十二年十
    二月間止，竟開立品名為發電機、滅火器、緊急照明燈、車心、刀座、鋼索、鐵
    板、ＧＩＰ管、不鏽鋼板、鋼筋、砂石等之統一發票共計一千九百七十九張、金
    額共達十九億七千一百零一萬一千八百四十六元予永聖營造有限公司等四八四家
    營業人，顯與其所述荃翔公司之業務狀況不符，且證人即宗景企業有限公司負責
    人蔡宗富於台北市稅捐稽徵處調查中證稱：荃翔公司於八十二年間開給伊公司之
    發票，均為小包顧萬志所交付等語，而證人顧萬志受該處調查中則證稱：伊是向
    郭美菁小姐購買，並未與荃翔公司訂約等語（參見偵查卷第十頁、第十三至十五
    頁），另證人即安輝工程有限公司會計沈惠芸及負責人甲○○於本院調查中結證
    稱：當初是有一個拿荃翔公司執照之簡明寬先生來承包伊公司之土木工程，沒有
    看過乙○○等語（參見本院卷第五八頁、第七一至七二頁），又證人即力造工程
    有限公司之職員高力中於本院調查中結證稱：「八十二年的發票有些已經歸檔，
    但我們公司有發票紀錄發票來源，查到八十二年九月十八日我們收到的發票，是
    我們的下包水電公司開給我們的發票，而這張發票是乙○○他們公司開給水電公
    司的。工程我們轉給我們下包去承作，下包有無與荃翔公司往來，我們不清楚。
    我們本身沒有與荃翔公司有往來。」等語（參見本院卷第七○頁），是荃翔公司
    並無實際與上開公司有交易行為，均係經由第三人持荃翔開立之發票交予上開公
    司，足見荃翔公司自八十一年九月間起即有無實際交易而出售不實統一發票之事
    實，應堪認定，而被告身為荃翔公司之負責人，自八十一年九月間起至八十二年
    十二月間止，連續填製不實之業務上應製作之會計憑證而虛偽開立如附表所示不
    實銷貨品名為發電機、滅火器、緊急照明燈、車心、刀座、鋼索、鐵板、ＧＩＰ
    管、不鏽鋼板、鋼筋、砂石等之統一發票共計一千九百七十九張、金額共十九億
    七千一百零一萬一千八百四十六元予永聖營造有限公司等四八四家營業人，作為
    進貨憑證，行使前開業務上登載不實之文書，以此不正當方法幫助上開公司逃漏
    營業稅共九千八百六十八萬四千零五十一元之事實，復有荃翔公司執照、台北市
    政府營利事業統一發證設立登記申請書、專案申請調檔統一發票查核清單，荃翔
    公司虛開發票幫助他人逃漏營業稅統計表各一份，北翔專案虛設行號開立不實發
    票明細清單及虛開之統一發票等影本在卷（參見外放乙○○違反稅捐稽徵法外置
    資料(一)、(二)），復有台北市稅捐稽徵處八十六年一月三十一日北市稽核（甲）
    字第一０四三一六號函及附表所示申請調檔統一發票查核名單一份在卷（參見本
    院上更(一)卷第一○六頁）可稽，是被告確有虛開統一發票幫助他人逃漏營業稅，
    至為明確，而堪認定。
  (二)被告雖辯稱：伊自八十二年七月以後，公司即交張連貴經營，伊則至旅行社任職
    ，並曾帶團出國云云，並提出張連貴國民身分證影本一紙為證，然查：(1)、依卷
    附之荃翔公司執照、公司變更登記事項卡、營利事業統一發證登記申請書、統一
    發票影本所載（均見外放資料(一)），被告係該公司之負責人（董事），被告之所
    辯顯與卷存之該公司登記資料不符，而被告所稱實際經營之人張連貴，迄今在荃
    翔公司登記卡上並未登記為股東或經理。(2)、又依被告所述張連貴之住所台北市
    ○○○路一段二Ｏ八號七樓，經法院按址傳喚，該住址並無其人而退回，有退回
    之傳票及信封在卷（參見本院上更(一)卷第三一頁）可稽，復經更審前本院依被告
    所呈影印之張連貴國民身分證向戶政及警察機關函詢結果，亦無該人設籍或口卡
    資料，有台北市大安區戶政事務所八十五年五月十四日八五北市安戶字第一三五
    九九號函、台北市政府警察局大安分局八十五年四月六日北市警安分刑字第八二
    七九號函、八十五年五月十四日北市安戶字第一三五九九號函在卷（參見本院上
    更(一)卷第四一頁、第五二至五三頁）可稽，可見該「張連貴」之國民身分證影本
    非係真正，不能證明確有被告上開所謂之「張連貴」其人；雖台北市政府警察局
    函覆本院之設籍資料中，使用Ｚ000000000號身分證者，因有張連貴、
    潘正文、蕭長文三人，嗣經更審前本院向台灣高等法院檢察署調取三人刑案紀錄
    簡覆表，依該刑案紀錄簡覆表上所載三人共同涉犯之台灣台北地方法院八十三年
    度訴字第一三九五號違反稅捐稽懲法案件等資料向台灣台北地方法院調閱該案卷
    ，其中潘正文部分，因起訴書所載被告住所並非真實，而所載年齡、出生年月日
    及身分證統一編號等項亦不足以辨識公訴人起訴之確實犯罪主體為何人，為該法
    院諭知不受理之判決，有該判決附卷可稽，至張連貴、蕭長文二人，並不在該案
    件中，且查其二人於該院分案室之口卡片，亦無二人涉案資料，有台灣台北地方
    法院八十八年九月十三日北院刑樂八十三訴一三九五字第二二三四七號函附卷（
    參見本院上更(二)卷第七○頁）可佐，迄無任何資料足以證實確有「張連貴」、「
    蕭長文」、「潘正文」等人存在，自無從據此遽認被告有與其中任一人有如何之
    共犯關係。又被告所舉證人廖見埕於更審前本院調查時結證稱：八十二年間有位
    張先生稱被告將業務交伊，要他來拜訪伊公司云云，另證人李金榮結證稱：八十
    二年七月以後，有位叫「阿貴」者來拜訪伊公司云云（參見本院上更(一)卷第二一
    至二二頁），縱有其事，亦僅係該自稱為「阿貴」或「張先生」之人對該等證人
    之說詞而已，究實情如何，亦無從查證，以被告自承轉讓公司予「張連貴」經營
    時，迄未收到任何轉讓價金，其遽將公司營運資料及請領發票所需之相關文件交
    予他人，亦未辦理相關負責人名義變更登記，亦有違常情，故縱認有自稱為「阿
    貴」或「張先生」之人去拜訪客戶，亦不能證明被告自八十二年七月間起已確定
    與荃翔公司無關。另證人龔素珍於更審前本院調查中結證稱：伊受被告委託記帳
    ，後來被告打電話給伊，說八十二年七月換人經營，有一位叫張連貴之人要來，
    拿所有資料及帳冊，他來以後伊就全部交給他，不再委託伊記帳等語（參見本院
    上更(一)卷第二二至二三頁），以證人龔素珍聽聞自被告口中之上開證言，因須有
    相關證據佐證，始能擔保其證言確與事實相符，方足採信，本件證人廖見埕、李
    金榮及龔素珍三人關於被告轉讓經營權與「張連貴」其人之證述，均係傳聞自被
    告之告知，其三人雖併供稱有「張先生」之人前來拜訪或拿取資料云云，然被告
    所稱「轉讓公司經營權」予「張連貴」其人之過程，顯違常情，且查無「張連貴
    」其人之相關資料以為勾稽，自難遽信，有如前述，又於查有積極佐證證明被告
    轉讓公司經營權之事實為真正前，亦難以證人龔素珍聽聞自被告片面說詞，即採
    為被告有利之認定。況若被告不欲繼續委託龔素珍記帳而以此理由取走荃翔公司
    之資料及帳冊，並非不可能，尚難以證人龔素珍之證詞，作為認定被告確已將其
    公司轉讓予「張連貴」經營之證明。(3)、被告另提出其出入境紀錄及交通部觀光
    局函送之旅行業資料影本（參見同上卷第六二至六四頁），固足證明其八十二年
    七月以後，曾在旅行社任職，並曾帶團出國情事，惟上開虛開發票之正確時間及
    實際開立發票之行為人，均非必由被告親自於票載時間為之，其事先提供空白發
    票予他人開立，亦有可能，被告非不可能同時在旅行社兼職，尚不足以推翻前開
    犯罪事實之認定。綜上所述，被告所辯均無非諉責之詞，不可採信，罪證明確，
    其犯行洵堪認定。
三、被告為商業負責人，填製不實之業務上應製作之會計憑證，幫助他人漏稅，核其
    所為係犯修正前商業會計法第六十六條第一款、稅捐稽徵法第四十三條第一項之
    罪。而商業會計法第六十六條第一款則為刑法第二百十五條之特別規定，應依特
    別法處斷。被告先後多次犯行，時間密接，犯罪構成要件相同，顯係基於概括犯
    意為之，應依連續犯之規定以一罪論，並加重其刑。又被告所犯上開二罪間，有
    方法結果之牽連關係，應從一重之商業會計法第六十六條第一款之罪處斷。公訴
    人就被告填製不實會計憑證部分雖未於起訴書中論及起訴法條，然此部分事實於
    起訴事實中論述，應為起訴效力所及，本院自得併予審理；再被告虛偽開立不實
    銷貨品之統一發票共計一九七十九張、金額共一九億七千一百零一萬一千八百四
    十六元予永聖營造有限公司等四八四家營業人，作為進貨憑證，以此不正當方法
    幫助上開公司逃漏營業稅共九千八百六十八萬四千零五十一元，起訴書雖僅就其
    中被告開立不實之統一發票一千六百二十三張，幫助三百二十二家營業人逃漏稅
    捐計七千八百六十五萬二千九百八十元部分提起公訴，惟其餘部分與起訴部分，
    時間緊接，犯罪構成要件相同，有連續犯之裁判上一罪關係，亦為起訴效力所及
    ，本院亦得併予審理。另被告犯罪後，商業會計法業經於八十四年五月十九日修
    正公布，修正前該法第六十六條法定刑為五年以下有期徒刑、拘役或科一萬元以
    下罰金，於修正後，改為同法第七十一條法定刑為五年以下有期徒刑、拘役或科
    或併科新臺幣十五萬元以下罰金，比較新舊法結果應以舊法有利被告，應適用修
    正前之舊法規定。
四、原審認被告罪證明確，而予以論罪科刑，固非無見。惟被告尚有上開起訴書記載
    外之犯行，原審未及併予審理，且就被告所犯填製不實會計憑證罪未予論述，又
    被告犯罪行為係自八十一年九月間起至八十二年十二月間，已如前述，原審就此
    部分之認定與事實不符，均有未洽；而商業會計法第六十六條第一款（修正後為
    七十一條第一款）為刑法第二百十五條之特別規定，應優先適用特別法，原審認
    依刑法行使業務上登載不實文書及幫助逃漏稅等罪並以二罪間有方法結果之關係
    從重處斷，亦有未合；又協興隆工程股份有限公司（下稱協興隆公司）、台灣大
    岩工程有限公司（下稱大岩公司）、漢嘉水電工程公司（下稱漢嘉公司）及波電
    企業股份有限公司（下稱波電公司）等部分，確有交易之事實，如後所述，詎原
    判決於被告犯罪事實中，一併論列，尚與事實不符。被告上訴意旨仍執前詞否認
    犯罪，雖無可取，然原判決此部分既有如上可議之處，自應由本院將原判決此部
    分撤銷改判。爰審酌被告之素行、犯罪之動機、目的、犯罪所生之危害及犯罪後
    之態度等一切情狀，量處如主文第二項所示之刑，以示懲儆。
五、公訴意旨另以：被告尚有於右揭時、地幫助協興隆公司、波電公司、大岩公司、
    漢嘉公司等逃漏稅捐罪嫌云云。惟查：波電公司負責人林明志於更審前本院調查
    中結證稱：「有收過荃翔公司之統一發票，因我們公司向荃翔公司買水電器材」
    、「我們公司確實有採購這些東西，而且當時稅捐處有來調查過，金額、項目均
    正確無誤」等語（參見本院上更(一)卷第八十頁），證人即大岩公司負責人廖見埕
    於更審前本院調查中結證稱：「（有無與荃翔企業業務往來﹖時間為何﹖）有，
    八十一年至八十二年底往來，做水電，我他向他們買材料」、「我有向他買材料
    ，他有開發票給我，至於是否不實則不知道．．．，確實有向他買東西」等語（
    參見同上卷第二十一頁），又證人即漢嘉公司總經理李金榮亦結證稱：「原來均
    向乙○○買消防器材，確實有買賣」（參見同上卷第二十二頁），再協興隆工程
    有限公司負責人丙○○於本院調查中結證稱：「被告乙○○。我只有跟乙○○交
    易一次，就是八十二年那次。」、「（有無向他們取得發票？）有，我有要求他
    們的身分證、營利事業登記證、經濟部的執照、發票。」、「（你有無與被告交
    易的憑證？）有。（當庭提出合約正本、那次工程每回付款的支票影本）」等（
    參見本院卷第五五至五六頁）等情屬實，上開協興隆等公司與荃翔公司彼此間既
    有交易之事實，自無幫助逃漏稅及違反商業會計法之犯行。另公訴意旨又謂被告
    係自八十三年一月間起至八十三年四月間虛開上開統一發票幫助他人逃漏營業稅
    云云；惟查荃翔公司前揭虛開統一發票幫助他人逃漏營業稅捐之行為自八十一年
    九月間起至八十二年十二月間，此有統一發票影本及營業人取得北翔專案虛設行
    號開立不實發票明細清單可稽（參見外放資料），逾此部分公訴人所指被告尚有
    虛開發票幫助他人逃漏營業稅之犯行，則嫌無據，是上開部分尚不能證明被告犯
    罪，惟公訴人認此部分與本件論罪部分有裁判上一罪關係，爰不另為無罪之諭知
    。
據上論斷，應依刑事訴訟法第三百六十九條第一項前段、第三百六十四條、第二百九
十九條第一項前段，修正前商業會計法第六十六條第一款，稅捐稽徵法第四十三條第
一項、刑法第二條第一項但書、第十一條前段、第五十六條、第五十五條，罰金罰鍰
提高標準條例第一條，判決如主文。
本案經檢察官周志榮到庭執行職務。
中      華      民      國    九十一    年      十      月     十八     日
                              臺灣高等法院刑事第二十三庭
                                  審判長法  官  黃  瑞  華
                                        法  官  陳  坤  地
                                        法  官  雷  雯  華
右正本證明與原本無異。
如不服本判決應於收受送達後十日內向本院提出上訴書狀，其未敘述上訴之理由者並
得於提起上訴後十日內向本院補提理由書（均須按他造當事人之人數附繕本）。
                                        書記官  陳  思  云
中      華      民      國    九十一    年      十      月     十八     日
附錄：本案論罪科刑法條全文
修正前商業會計法第六十六條第一款
商業負責人，主辦及經辦會計人員，有左列各款情事之一者，處五年以下有期徒刑拘
役或一萬元以下罰金：
一、以明知為不實之事項而填製會計憑證或記入帳冊者。
稅捐稽徵法第四十三條第一項
教唆或幫助犯第四十一條或第四十二條之罪者，處三年以下有期徒刑、拘役或科新台
幣六萬元以下罰金。
